【裁判字號】    97,上,112
【裁判日期】    971231
【裁判案由】    土地所有權移轉登記
【裁判全文】
臺灣高等法院高雄分院民事判決           97年度上字第112號
上  訴  人  乙○○
            甲○○
訴訟代理人  陳世明律師
被上訴人    丙○○
訴訟代理人  陳豐裕律師
上列當事人間請求所有權移轉登記等事件，上訴人對於中華民國
97年4 月7 日臺灣屏東地方法院96年度訴字第233 號第一審判決
提起上訴，並為訴之追加，本院於97年12月24日言詞辯論終結，
判決如下：
    主  文
上訴駁回。
乙○○追加之訴駁回。
第二審（上訴部分）訴訟費用由上訴人負擔，追加之訴訴訟費用
由乙○○負擔。
    事實及理由
一、上訴人起訴主張：上訴人乙○○因積欠訴外人戊○○730 萬
    元未償，乃提供與其妻即上訴人甲○○共有（各1/2） 坐落
    屏東縣恆春鎮○○段332 號土地全部，及乙○○所有坐落上
    開土地上第376 建號房屋，於94年11月25日以買賣為原因辦
    妥所有權移轉登記予戊○○指定之被上訴人，作為上開借款
    之擔保，實則兩造間並無成立系爭不動產之買賣關係，依民
    法第71條第1 項規定，該因以買賣為原因之所有權移轉登記
    為無效，則依同法113 條規定，被上訴人負回復原狀責任，
    爰聲明求為(一)被上訴人應將上開土地所有權移轉登記予上訴
    人每人應有部分各1/2 。(二)被上訴人應將上述第376 建號房
    屋所有權移轉登記予乙○○之判決。
二、被上訴人則以：系爭不動產係因乙○○積欠戊○○債務，又
    因資金之需求，故而以新台幣（下同）1640萬元（含稅）出
    售予戊○○。被上訴人於價金其中曾出資270 萬元，其餘出
    資則由戊○○及訴外人陳麗玲籌措，買賣成立後，始將不動
    產登記在伊名下，兩造間並無通謀虛偽意思表示之舉等語，
    資為抗辯。
三、原審為上訴人敗訴之判決。上訴人不服，先位聲明求為判決
    ：被上訴人應將系爭土地及房屋所有權移轉登記予以塗銷（
    本院按：上訴人就系爭不動產之聲明於原審表明求為回復移
    轉登記予上訴人名下，上訴本院後於辯論時固聲明改稱求為
    塗銷94年11月25日之所有權移轉登記（即回復至先前上訴人
    名下之狀態），用語雖有不同，但依上訴人主張渠等間係為
    通謀虛偽表示，導致法律行為當然無效，依民法113 條規定
    應回復原狀，其在一、二審間事實及法律上陳述並無變異，
    僅是聲明用語之更正而已，不涉及訴之變更，合先敘明）。
    上訴人乙○○並為訴之追加（預備之訴），即備位聲明求為
    判決：被上訴人應給付乙○○570 萬元及自收受97年7 月23
    日追加聲明書狀送達翌日起算之法定遲延利息。
    被上訴人則求為駁回上訴及追加之訴。
四、不爭執事項：
  (一)坐落屏東縣恆春鎮○○段332 號之系爭土地全部原屬乙○○
    所有，為節省將來移轉之土地增值稅支付，以94年9 月15日
    「夫妻贈與」為原因，先行於同年10月14日移轉應有部分1/
    2 予甲○○，之後再由上訴人2 人就系爭土地連同地上建物
    （37 6建號，乙○○所有），於同年11月25日以買賣為原因
    ，辦理所有權移轉登記予被上訴人。
  (二)乙○○曾先後於94年5 月23日、5 月24日、5 月27日、8 月
    12日、11月22日取得戊○○所交付貸與之金額依序為60萬元
    、450 萬元、80萬元、140 萬元、290 萬元（即附表編號3
    、4、5、6、8所示） 。
  (三)96年2 月間被上訴人提供系爭不動產予嘉義縣中埔鄉農會設
    定1000萬元最高限額抵押，供作訴外人林金美向該農會借款
    800萬元之擔保。
五、本院判斷：
  (一)依上訴人陳述之事實，究屬通謀虛偽意思表示，抑或信託的
    讓與擔保？
    債務人為擔保其債務，將擔保物所有權移轉予債權人，而使
    債權人在不超過擔保目的範圍內，取得擔保物所有權者，為
    信託的讓與擔保。債務人如不依約清償債務，債務人得將擔
    保物變賣或估價，而就該價金受清償（最高法院70年台上字
    第104 號判例要旨參照）。是債權人或其所指定人依上開方
    式，取得擔保物所有權之信託的讓與擔保，並非雙方通謀而
    為虛偽意思表示，不能認為無效。本件上訴人主張：系爭不
    動產，係因上訴人乙○○向戊○○借款，為擔保該借款債務
    ，將所有權移轉登記予指定之上訴人。則就上訴人上開主張
    之事實適用法律所得之效果，該法律事實即屬上述之信託的
    讓與擔保，並非雙方通謀而為虛偽意思表示。上訴人主張該
    事實，並引民法第87條規定，認屬通謀虛偽意思表示而無效
    ，進而求命被上訴人將系爭不動產於94年11月25日為所有權
    移轉登記予以塗銷，依上開說明，自非有據。
  (二)系爭不動產移轉予被上訴人所有，實則究係為擔保乙○○之
    債務，所為之信託的讓與擔保，或為買賣原因而移轉？
    1.上訴人主張系爭不動產登記以買賣為原因移轉予被上訴人
      名下，係為擔保乙○○向戊○○借款730 萬元之擔保，固
      舉證人黃鎮國、丁○○為證。惟查：據辦理系爭不動產移
      轉之代書即證人黃鎮國證陳：「原告（指乙○○）電話中
      告訴我，因為他跟別人借錢，只是過戶土地作為擔保，他
      跟誰借錢，沒有跟我說。這件事與原告接洽過五、六次，
      全部文件是張先生交給我的，辦理過戶的時候陳小姐沒有
      講過話」、「戊○○沒有交代過事情。我有聽張先生提過
      ，因為原告向戊○○借貸，要把土地登記給丙○○」（一
      審卷97、98頁），即黃鎮國所陳系爭不動產移轉登記予丙
      ○○所有，係為擔保借款之清償云云乙節，純係黃鎮國片
      面聽聞乙○○所述，而非其有參與乙○○與戊○○間之上
      開合意行為，或聽到乙○○與戊○○彼等間之對話而得知
      ，其既係因乙○○電話中之告知，始而認為移轉不動產係
      為擔保借款之證詞，該片面聽聞之詞自不足信。又上訴人
      嗣上訴至本院時，固於97年9 月26日聲請訊問證人丁○○
      （按：上訴人係於96年2 月向原審提起本件訴訟），謂丁
      ○○親聞乙○○向戊○○借款之情，戊○○與上訴人協商
      過戶系爭不動產用供擔保時，丁○○亦在場參與，且介紹
      代書黃鎮國辦理云云（本院卷10 1頁）。然據丁○○（按
      ：丁○○係乙○○配偶甲○○之二哥）證陳：「（問：這
      筆土地為何要移轉？）應該只是單純借貸，依我所知，他
      們之間有借款，過戶供作擔保，不是買賣」、「（為何你
      認為不是買賣？）因有買賣的話，就會簽買賣契約，會要
      求我這邊作買賣契約或作見證人。這件是由乙○○直接拿
      過戶資料給我，我拿給代書（按：指黃鎮國）作過戶登記
      ，所以我認為他們之間是借錢的擔保，是因為他們沒有依
      上述另簽買賣契約。實際上就該案他們如何談、為何要移
      轉、之間有何對話，我都不知道」、「我開房屋仲介公司
      ，黃鎮國屬於我仲介公司裡面的代書」、「是乙○○拿權
      狀和印鑑證明給我，我就叫代書用這些資料打公契」、「
      我知道他（指乙○○）有向戊○○借款供選舉用，但不知
      道借多少錢」（本院卷113 至115 頁），即丁○○對系爭
      不動產何以要以買賣名義移轉予被上訴人所有，其並未參
      與彼等間之協議或聽聞彼等間有何無關買賣以外移轉原因
      之對話，丁○○所以認為該件移轉非屬買賣，無非因基於
      彼雙方未另作買賣契約（即俗稱之私契），亦未找伊作買
      賣見證，因其又知悉乙○○與戊○○間另有借貸關係，故
      而推測系爭以買賣為原因之所有權移轉，係擔保該借款所
      致，職是丁○○基於該原因所為之臆斷，自非足取。雖丁
      ○○另證陳：「我那時有幾個案子要投資，手頭資金不足
      ，邀戊○○作合夥人。當時在我公司，由乙○○介紹戊○
      ○給我認識，談了合作內容，才有這張協議書（按：指本
      院卷102 頁丁○○與戊○○於94年9 月29日簽署之協議書
      ，由乙○○擔任見證人），因我有拿幾筆土地提供作為（
      我與戊○○間）合夥案子的擔保，94年9 月29日這件協議
      書，乙○○……要作保證。至於系爭土地的過戶，中間的
      借貸情節，我不得而知」、「講我那件合作投資案時，戊
      ○○提到我（提供）的那塊地沒有那麼有價值，如果有瑕
      疵或有問題時，乙○○要連帶負責，給她一個保障，乙○
      ○就回說最差就是他那系爭地供作保障，如此而已，會關
      連到的就只有這句話」、「系爭房地移轉事件是乙○○跟
      她談的，我不在場。我不敢確定那（移轉系爭不動產）是
      作為我這個（合作）案件的擔保或是另有其他，我不知道
      那件事。恆春土地（指系爭不動產之移轉），不是在合作
      協議書那天談的」（本院卷114 頁、116 頁、11 7頁）等
      語，綜其陳述，丁○○僅在敘明戊○○與伊談合作投資案
      時，戊○○曾因恐若丁○○提供之擔保物有瑕疵，將導致
      擔保不足，因而希望見證人乙○○亦能為擔保丁○○之履
      約提供保證，乙○○則表示其至多（即「大不了」之意思
      ）就提供系爭土地只此而已，丁○○並未另行聽聞乙○○
      與戊○○間，有就張、陳二人將移轉系爭不動產，以供乙
      ○○向戊○○借款之擔保情事。上訴人謂乙○○、戊○○
      與丁○○於當天談妥丁○○與戊○○二人合作之事後，即
      接續談本件移轉系爭房地以供作乙○○借款之擔保事宜云
      云，自非足採。
    2.被上訴人抗辯訂立買賣契約之意思表示是由戊○○代為，
      價金已交付清楚各情，據證人戊○○就歷次借款支付之情
      節證述如附表所載情節綦詳。上訴人對於有收受附表編號
      3 、4 、5 、6 、8 所示依序各為450 萬元、80萬元、18
      0 萬元、290 萬元（共1020萬元）之事實並不爭執。雖爭
      執有收到其中編號1 （20萬元）、編號2 （50萬元）、編
      號7 （230 萬元）、編號9 （320 萬元）所示計620 萬元
      ，惟查，編號1 所示之20萬元，係戊○○從伊兒子黃孝揚
      、黃仁宏在華僑銀行嘉義分行提領共計20萬元，於93年12
      月6 日交付上訴人，業據戊○○證述明確，並有各該存摺
      影本附卷可稽（本院卷第137 至140 頁）；就編號2 所示
      94 年2月21日由戊○○予上訴人甲○○之50萬元，上訴
      人雖辯稱是訴外人陳權敏競選恆春漁會理事長時，戊○○
      欲交予陳權敏之金錢云云。惟該款項係戊○○應乙○○借
      款供訴外人陳權敏競選恆春漁會理事長於94年2 月21日由
      戊○○從其華僑商銀嘉義分行00000000000000帳戶予乙
      ○○指定之甲○○在第一銀行恆春分行之帳戶，亦據戊○
      ○證述綦詳，並有匯款委託書可稽（一審卷111 頁）若非
      上訴人指示，戊○○何以將該50萬元入甲○○帳戶。編
      號7 所示230 萬元及編號9 所示320 萬元，據戊○○證陳
      ：因乙○○表示要用在94年12月3 日縣議員選舉之用，怕
      檢調查資金流向，要求伊提領現金交付，第一筆94年11月
      21 日 之230 萬元是他到嘉義來跟我拿現金，另筆320 萬
      元（94年11月25日）是陳麗玲在銀行提領320 萬元給我，
      因乙○○說已接近選舉，太敏感，所以他不可以出面，也
      不可以叫人去跟我拿，不可以讓任何人跟著我的車子一起
      拿現金下去（恆春），所以他叫我自己開車把這320 萬元
      現金送到他恆春服務處給他。因11月22日我有（替乙○○
      ）處理龍星昇的債權（按：另述於後），當時他就說25
      日那天拿320 萬元給他時，過戶他就會辦理完成（本院卷
      第118 頁），證人陳麗玲亦結證陳述：「94年乙○○跟戊
      ○○一起到我家來，提到買賣的事情，看我可否幫忙，．
      ．．．，我先生有跟他一起去看過土地，．．．．我前後
      花了540 萬元，是她找我去投資，登記給丙○○，．．．
      ．錢是在94年11月18日給她（指戊○○）220 元現金，
      因為乙○○要選舉，在94年11月25日戊○○跟我說要現金
      320 萬，我就跟戊○○一起到銀行提領現金320 萬給她，
      然後戊○○開車拿錢到屏東給乙○○」、「我本來要跟她
      一起去，因為我不放心她去，她告訴我說他（指乙○○）
      指明要她自己去」（一審卷100 、101 頁），戊○○於94
      年11 月21 日自第一銀行新西分行其帳戶提領現金230 萬
      元、陳麗玲於94年11月25日自京城銀行中埔分行提領320
      萬元，亦有各該存摺明細可稽（一審卷第114 、115 頁）
      ，徵諸94年12月3 日係台灣省各縣市議員選舉日，乙○
      ○亦參選屏東縣議員，據丁○○稱「我知道他（乙○○）
      有向戊○○借錢供選舉用」（本院卷第115 頁）。戊○
      ○前述94年11月25日交付320 萬元現金予乙○○，同時即
      係上訴人將系爭不動產移轉登記予被上訴人所有，並交付
      權狀予戊○○之日期，並與戊○○確曾於94年11月22日
      受乙○○之託，以乙○○名義匯款290 萬元予訴外人龍星
      昇第五資產管理公司（即附表編號8 所示），惟因所提出
      之書證即匯款申請書回條（一審卷113 頁）匯款人係記載
      乙○○，故而上訴人於原審及上訴本院後均再三否認有向
      戊○○借取該款項匯出之情甚而虛構該290 萬元係來自「
      新東海護理之家」及「林方素雲」之借款資金各詞（本院
      卷80頁），直至本院多次向銀行查詢，嗣據匯款銀行於97
      年9 月間明確答復該日由匯款人乙○○匯出之29 0萬元，
      確係來自戊○○在該行帳戶內轉帳匯出（本院卷86頁），
      上訴人始於同年9 月26日承認該筆290 萬元之借款，並據
      而減縮其備位聲明之金額（本院卷100 頁）各情，及系爭
      不動產移轉登記稅金884,842 元，戊○○分擔40萬元，亦
      為上訴人不爭之事各情互相印證觀察，足證戊○○所證，
      系爭不動產買賣價金1,600 萬元，稅金一人一半，所以總
      金額為1,640 萬元，價金及移轉均已付清完成等情，核屬
      可信。至上訴人雖以：丁○○已證述戊○○與丁○○談合
      作案時，戊○○因恐怕丁○○給的保障不夠，希望乙○○
      連帶給她一個保障，乙○○就回說最差就是拿他系爭地供
      作保障（按：其經過已如前述），若如戊○○所言，乙○
      ○與戊○○於94年5 、6 月間即已在談買賣，則同年9 月
      間戊○○與丁○○協議上開合作事宜時，乙○○即不會蹦
      出最差就是提供系爭土地給妳供擔保這句話來，顯然於94
      年5 、6 月間根本未談及不動產買賣事宜等語置辯云云。
      惟據戊○○證陳：當時乙○○是說頂多把他的土地拿出作
      抵押，並未表明是那塊土地，是後來丁○○的太太拿她三
      塊土地給我設定抵押，並未動用乙○○的土地（本院卷13
      4 頁），「在94年5 、6 月份我跟乙○○就在談了，但均
      在私底下談，因為他說面子的問題，他叫我不要對外表示
      這塊土地是他賣給我的．．．．。所有事情是因選舉的關
      係，加上他面子的問題，他希望只有我們雙方知道就好」
     （本院卷120 頁）。本院認為就台灣社會近年來之現況而
     言，選舉時刻之參選人，因恐對其選情不利，參選人均不
     願他人知曉其財務有困難或惡化情形，上訴人乙○○參選
     縣議員，因需錢而向戊○○借貸，出售系爭不動產，乙○
     ○為掩飾以避免第三人知悉其真正原因，因而告之代書黃
     鎮國說移轉是供擔保而已，以保全其面子，乃合乎事理，
     尚非突兀。乙○○於戊○○與丁○○9 月份商談合作事宜
     時，縱令如上訴人所述為「最差就是提供系爭土地給妳供
     擔保」之言詞，則處在乙○○不欲讓他人知悉其出售不動
     產以求得資金之情況下，無論在邏輯上或經驗上，戊○○
     當時非必為「該不動產係商議中買賣交易之標的物」類此
     之回應，而戊○○與丁○○合作案之結果，亦係由丁○○
     配偶提供土地供戊○○為擔保，而非乙○○提供系爭地為
     該合作案之擔保，質言之，即縱乙○○當時為上開言詞，
     但並不足以導出戊○○於94年5 、6 月間不可能與乙○○
     就系爭不動產為買賣商議之結論。是上訴人執前情，據為
     主張戊○○與乙○○間不可能於94年5 、6 月間就系爭不
     動產買賣之談論云云，核非可取。甚者，就社會上一般之
     慣習而言，抵押設定登記中，抵押貸款之借貸者，通常係
     負擔稅規費用之一方，若係信託的讓與擔保，亦與抵押貸
     款之情形同，通常由債務人負擔移轉稅規費用。然本件之
     情形移轉系爭不動產稅費80餘萬元，是由戊○○分擔40萬
     元，與上述擔保登記所生費用例由債務人負擔者不符，且
     若僅欲供借貸之擔保，以乙○○當時即屬縣議員身分，並
     有經營事業，在社會上亦有數十年歷練，其儘可設定抵押
     即可，事實上可無需如是為之。綜合上述各情，堪以認定
     被上訴人抗辯系爭不動產之移轉確係以1,600 萬元之價金
     （部分係借款轉為價金）交易之結果為可採。
六、綜上，上訴人先位主張系爭不動產於94年11月25日以買賣為
    登記原因，所為所有權移轉登記為被上訴人名義，係屬通謀
    虛偽意思表示，備位主張若認定係乙○○出售系爭不動產之
    買賣關係，則乙○○尚有570 元之價金尚未收到等情，均非
    可取；被上訴人抗辯系爭不動產係以1,600 萬元代價成交，
    價金及不動產均已交付完畢等語，核屬真實。從而上訴人先
    位聲明求將系爭不動產於94年11月25日以買賣為原因之移轉
    登記予以塗銷，備位求命被上訴人給付乙○○570 萬元本息
    ，均屬無據，不應准許。原審駁回其請求（先位部分），核
    無違誤，上訴論旨猶指摘原判決不當，求予廢棄改判，為無
    理由，應予駁回其上訴。又兩造其餘之攻防及證據資料，依
    上開說明，與判決之結果已無影響，無再予贅述之必要，併
    此明。
七、據上論結，本件上訴及追加之訴均無理由，依民事訴訟法第
    449條第1項、第78條、第85條第1項，判決如主文。
中    華    民    國    97  年    12     月     31    日
                             民事第六庭
                                 審判長法官   許明進
                                 法      官   李炫德
                                 法      官   徐文祥
以上正本證明與原本無異。
如對本判決上訴，須於判決送達後20日內向本院提出上訴狀，其
未表明上訴理由者，應於上訴後20日內向本院提出上訴理由書（
均須按他造當事人之人數附繕本）。上訴時應提出委任律師或具
有律師資格之人之委任狀，並依附註條文規定辦理。
中    華    民    國    98    年    1     月    5     日
                                  書  記  官  陳曼智
附註：
民事訴訟法第466條之1 ：
對於第二審判決上訴，上訴人應委任律師為訴訟代理人，但上訴
人或其法定代理人具有律師資格者，不在此限。
上訴人之配偶、三親等內之血親、二親等內之姻親，或上訴人為
法人、中央或地方機關時，其所屬專任人員具有律師資格並經法
院認為適當者，亦得為第三審訴訟代理人。第1 項但書及第2 項
情形，應於提起上訴或委任時釋明之。
附表：
┌──┬────┬────┬──┬────┬───┬───────┐
 │編號│支付日期│金額（新│方式│交付（│收款者│備          註│
 │    │        │台幣）  │    │）者    │      │              │
 ├──┼────┼────┼──┼────┼───┼───────┤
 │1   │93年12月│20萬元  │現金│戊○○  │乙○○│戊○○從黃孝揚│
 │    │6日     │        │    │        │甲○○│在華僑銀行嘉義│
 │    │        │        │    │        │      │分行0000000000│
 │    │        │        │    │        │      │3605帳戶、及從│
 │    │        │        │    │        │      │黃仁宏00000000│
 │    │        │        │    │        │      │143591帳戶，各│
 │    │        │        │    │        │      │提領11萬元、9 │
 │    │        │        │    │        │      │萬元          │
 ├──┼────┼────┼──┼────┼───┼───────┤
 │2   │94年2 月│50萬元  │匯款│戊○○  │甲○○│              │
 │    │21日    │        │    │（華僑銀│      │              │
 │    │        │        │    │行嘉義02│      │              │
 │    │        │        │    │00000000│      │              │
 │    │        │        │    │0496帳戶│      │              │
 │    │        │        │    │）      │      │              │
 ├──┼────┼────┼──┼────┼───┼───────┤
 │3   │94年5 月│60萬元  │匯款│戊○○  │甲○○│              │
 │    │23日    │        │    │（第一銀│      │              │
 │    │        │        │    │行新西行│      │              │
 │    │        │        │    │00000000│      │              │
 │    │        │        │    │091 帳戶│      │              │
 │    │        │        │    │）      │      │              │
 ├──┼────┼────┼──┼────┼───┼───────┤
 │4   │94年5 月│450萬元 │匯款│戊○○  │廖育苹│              │
 │    │24日    │        │    │（同編號│      │              │
 │    │        │        │    │3 帳戶）│      │              │
 ├──┼────┼────┼──┼────┼───┼───────┤
 │5   │94年5 月│80萬元  │匯款│戊○○  │廖育苹│              │
 │    │27日    │        │    │（同上帳│      │              │
 │    │        │        │    │戶）    │      │              │
 ├──┼────┼────┼──┼────┼───┼───────┤
 │6   │94年8 月│140萬元 │匯款│戊○○  │甲○○│              │
 │    │12日    │        │    │（同上帳│      │              │
 │    │        │        │    │戶）    │      │              │
 ├──┼────┼────┼──┼────┼───┼───────┤
 │7   │94年11月│230萬元 │現金│戊○○  │乙○○│              │
 │    │21日    │        │    │（同上帳│      │              │
 │    │        │        │    │戶）    │      │              │
 ├──┼────┼────┼──┼────┼───┼───────┤
 │8   │94年11月│290萬元 │匯款│戊○○  │龍星昇│              │
 │    │22日    │        │    │（同上帳│公司  │              │
 │    │        │        │    │戶）    │      │              │
 ├──┼────┼────┼──┼────┼───┼───────┤
 │9   │94年11月│320萬元 │現金│戊○○  │乙○○│現金320 萬元，│
 │    │25日    │        │    │        │      │係從陳麗玲在京│
 │    │        │        │    │        │      │城銀行中埔分行│
 │    │        │        │    │        │      │0000000000000 │
 │    │        │        │    │        │      │帳戶提領      │
 └──┴────┴────┴──┴────┴───┴───────┘
                                                 w


司法院資訊處製作；財團法人民間司法改革基金會備份。
